【裁判字號】    99,訴,600
【裁判日期】    991005
【裁判案由】    返還土地
【裁判全文】
臺灣臺南地方法院民事判決               99年度訴字第600號
原      告  丙○○
訴訟代理人  洪玉崑律師
被      告  臺南縣新化鎮公所
法定代理人  乙○○
訴訟代理人  甲○○
上列當事人間請求返還土地事件，經本院於民國99年9月21日言
詞辯論終結，判決如下：
    主    文
原告之訴駁回。
訴訟費用新臺幣壹萬貳仟貳佰陸拾元由原告負擔。
    事實及理由
一、原告起訴主張：
（一）坐落台南縣新化鎮○○○段559-26、559-27地號土地（下
      稱系爭土地）為原告所有，有土地謄本可稽，原告於民國
      80年12月間取得系爭土地所有權時，系爭土地為空地，嗣
      原告於91年間發現土地上鋪設柏油路面，曾擬以圍籬管理
      ，遭附近住戶以系爭土地供公眾通行為由強行阻礙，致無
      法使用。然系爭土地並非既成道路，被告擅自於土地上鋪
      設柏油路面供公眾通行，自屬無權占有系爭土地。
（二）被告雖否認於系爭土地上鋪設柏油路面，辯稱並無鋪設系
      爭土地上之瀝青混凝土。然查，被告為系爭土地所在南北
      兩側村里道路之管理機關，有台南縣政府99年9月10日府
      工土字第0990221592號函為證，其中南側道路與系爭土地
      為同一時間鋪設柏油路面，可從被告答辯狀所附林務局農
      林航空測量所於86年12月25日拍攝之航空照片及原告於鈞
      院99年8月5日履勘現場時拍攝照片所顯示系爭土地之柏油
      路面與南側道路之柏油路面為一體，無任何銜接隙縫之處
      為證，足徵系爭土地上之柏油路面為被告所鋪設。
（三）又被告辯稱系爭土地由原告80年間取得，取得時該土地已
      供公眾通行，經調閱航空照片，系爭土地供通行時間已逾
      20 年，系爭土地上之瀝青混凝土應於82~83年間鋪設云云
      。惟查：
    1.被告答辯狀所附林務局農林航空測量所於77年11月8日拍
      攝之航空照片，僅能證明系爭土地於當時為空地，尚無法
      據以證明系爭土地有供通行；而由原告於80年12月間取得
      系爭土地所有權時，系爭土地上大部分長滿雜草，有林務
      局農林航空測量所於80年12月21日拍攝之航空照片可稽，
      足見被告所辯系爭土地由原告80年間取得時該土地已供公
      眾通行，與事實不符。
    2.按既成道路成立公用地役關係，首須為不特定之公眾通行
      所必要，而非僅為通行之便利或省時；其次，於公眾通行
      之初，土地所有權人並無阻止之情事；其三，須經歷之年
      代久遠而未曾中斷，所謂年代久遠雖不必限定其期間，但
      仍應以時日長久，一般人無復記憶其確實之起始，僅能知
      其梗概（例如始於日據時期、八七水災等）為必要。（見
      司法院大法官會議釋字第400號解釋理由書）
    3.本件系爭土地非為不特定之公眾通行所必要，且原告於80
      年12 月間取得系爭土地所有權時，系爭土地上大部分長
      滿雜草，顯非已供公眾通行，縱然因原告殊於管理致遭被
      告於82-83年間鋪設柏油路面供公眾通行，亦非屬時日長
      久，一般人無復記憶其確實之起始之既成道路。從而，被
      告既無證據證明系爭土地具備上開2.所示成立公用地役關
      係之要件，自無權於系爭土地上擅自鋪設柏油路面。
（四）按所有人對於無權占有或侵奪其所有物者，得請求返還之
      ，對於妨害其所有權者，得請求除去之，民法第767 條定
      有明文。查系爭土地既非屬既成道路，被告未經原告同意
      ，擅自將系爭土地鋪設柏油路面供公眾通行，自屬無權占
      有，又系爭土地舖設柏油路面之位置及面積詳如臺南縣新
      化地政事務所複丈日期99年8月5日之土地複丈成果圖（即
      附圖）所示，即系爭拔林段559-26地號土地上122平方
      公尺、拔林段559-27地號土地8平方公尺，原告爰依民
      法第767條規定，訴請被告剷除系爭土地上之柏油地面，
      將土地回復原狀返還原告。
（五）並聲明：被告應將坐落台南縣新化鎮○○○段559-26、
      559-27地號土地上，如附圖所示559-26地號部分面積122
      平方公尺、559- 27地號部分面積8平方公尺之柏油地面剷
      除，將土地返還原告。
二、被告之答辯:
（一）經查被告查詢工程資料，被告並無辦理系爭臺南縣新化鎮
      ○○○段559-26、559-27地號土地之道路拓寬工程，系爭
      土地上之柏油並無被告舖設，原告請求被告將柏油地面剷
      除，將土地返還原告，應屬無據。
（二）有關系爭土地之通行時間，於被告於98年12月17日所辦理
      之現地勘察結論第一點，業經載明通行時間已久。然被告
      並非主張系爭土地為司法院釋字第400號大法官解釋所稱
      「既成道路」，而為內政部75年3月19日台內營字第三七
      八三五二號函所稱「具有公用地役關係之巷道」，即「現
      有巷道」。經被告調閱航空照片，係爭土地供通行時間已
      逾20年，係爭土地上之瀝青混凝土應於82～83年間鋪設，
      但並非被告所舖設。
（三）原告主張其於取得系爭土地時，系爭土地大部份長滿雜草
      云云，此一主張已悖於77年11月8日農林航空測量所所拍
      攝之航空照片與被告於98年12月17日所辦理之現地勘察結
      論第一點。倘系爭土地於80年間長滿雜草，系爭土地於航
      空照片上之色澤應偏向灰黑色，而非為航空照片所呈現之
      灰白色；於98年12月17日出席現地勘察之里長、鎮民代表
      及一干居民等無不異口同聲地表明系爭土地供不特定對象
      通行時間已長達數十年之久。
（四）原告並未無說明其取得系爭土地之動機與其是否為那拔林
      段638-15等地號上連棟建築物之興建投資者之一。惟如98
      年12月17日現地勘察時出席人員所述：系爭土地為那拔林
      段638-l5等地號上連棟建築物建案時由建設公司所拓寬，
      參加98年12月17日會勘之人員表示原告應為那拔林段638-
      15等地號上連棟建築物之興建投資者之一，為通行順暢俾
      利房屋銷售而鋪設，被告無從查證前開情事，惟按前所述
      ，系爭土地取得之費用理應計入社區建築基地之成本，由
      承購社區建築物及基地之人負擔其費用。建築物售罄後十
      餘年，再由原購地者廢除道路功用，此行為豈不誆騙建築
      物與基地承購人，更甚之，雇熟諳門道之人士以公器巧取
      眾人基本權利。
（五）經調閱被告所辦之工程資料，並無鋪設系爭土地之相關文
      件。系爭土地具有公用地役關係之巷道，如由善心人事修
      葺並無不當，且為美事一椿，而無需爭論無返還土地與否
      。
（六）並聲明:駁回原告之訴。
三、本院依民事訴訟法第271條之1規定準用第270條之1規定，整
    理並協議兩造簡化爭點結果，兩造不爭執事項及爭執要點如
    下：
（一）兩造不爭執事項：
    1.依土地謄本記載，坐落臺南縣新化鎮○○○段559-26 、
      559-27地號土地（下稱系爭土地）均為原告所有，原告係
      於80年12月17日以買賣為原因（原因發生日期80年10 月
      30日），登記為系爭土地之所有權人。
    2.系爭土地上現部分鋪設有柏油路面，為道路使用。
    3.系爭土地上有鋪設有柏油路面之位置及面積如:臺南縣新
      化地政事務所複丈日期99年8月5日之土地複丈成果圖所示
      ，即系爭拔林段559-26地號土地上122平方公尺、拔
      林段559-27地號土地8平方公尺。
（二）兩造爭執要點：
      系爭土地上如上開不爭執事項3 所示之柏油路面是否被告
      所鋪設？原告依民法第767 條之規定請求被告將系爭土地
      之柏油地面剷除，並將系爭土地返還原告，是否有理由？
四、本院得心證之理由:
（一）按當事人主張有利於己之事實者，就其事實有舉證之責任
      ，民事訴訟法第277條前段定有明文。查本件原告主張被
      告於其所有系爭坐落臺南縣新化鎮○○○段559-26、559-
      27地號土地上舖設柏油路面云云，惟為被告所否認，則依
      上開法文之規定，自應由原告就其主張被告於系爭土地上
      舖設柏油路面等情，負舉證責任。
（二）原告雖主張系爭土地是被告於82-83年間鋪設柏油路面，
      被告為系爭土地所在南北兩側村里道路之管理機關，而系
      爭土地南側道路與系爭土地之柏油路面為一體，無任何銜
      接隙縫之處，可見系爭土地之柏油路面為被告所舖設云云
      ，惟查:
    1.原告主張系爭土地之南北兩側道路，為村里道路，其管理
      機關為被告等語，為被告所不爭執，並有台南縣政府99年
      9月10日府工土字第0990221592號函在卷可稽，固堪信為
      真實。惟依原告所提出系爭土地之照片（見原告99年8月
      18日書狀所附證二）所示，系爭土地與其南、北兩側道之
      柏油路面仍有一定之接縫處，有該照片在卷可憑，是原告
      主張系爭土地與其南側道路上之柏油路面是一體舖設而成
      云云，已難採信。
    2.再依被告所提出系爭土地於83年6月21日、84年6月26日拍
      攝之航照圖（見被告99年7月2日答辯狀所附證一）所示，
      系爭土地與其南、北側道路均有明顯之界線，有上開航照
      圖影本在卷可稽，亦可見系爭土地上之柏油路面與其南、
      北側之柏油路面並非一體舖設而成，是原告主張系爭土地
      上之柏油路面與其南側之柏油路面是一體舖設而成，而被
      告為系爭土地之南北兩側道路之管理機關，系爭土地上之
      柏油路面為被告所舖設云云，依上開證據調查結果，自不
      足採。
    3.綜上所述，原告既未能舉證證明系爭土地之柏油路面為被
      告所舖設，其請求被告剷除系爭土地上之柏油地面，返還
      系爭土地，即屬無據。
五、從而，原告依民法第767條規定，請求被告將坐落台南縣新
    化鎮○○○段559-26、559-27地號土地上，如附圖所示559-
    26地號部分面積122平方公尺、559- 27地號部分面積8 平方
    公尺之柏油地面剷除，將土地返還原告，為無理由，應予駁
    回。
六、本件事證已明，兩造其餘主張、陳述及攻擊、防禦方法，均
    與本判決所為前開判斷不生影響，爰不逐一論述，附此敘明
    。
七、按訴訟費用，由敗訴之當事人負擔；法院為終局判決時，應
    依職權為訴訟費用之裁判，民事訴訟法第78條及第87條第1
    項分別定有明文。經核本件訴訟費用額為12,260元（包含第
    一審裁判費用8,260元、土地複丈費4,000元，合計12,260元
    ），應由敗訴之原告負擔，爰依上開規定確定原告應負擔之
    訴訟費用如主文第2項所示。
八、據上論結，本件原告之訴為無理由，依民事訴訟法第78條、
    第87條第1項，判決如主文。
中    華    民    國    99    年    10    月    5    日
                  民事第二庭    法      官  翁金緞
以上正本證明與原本無異。
如對本判決上訴，須於判決送達後20日內向本院提出上訴狀。如
委任律師提起上訴者，應一併繳納上訴審裁判費。
中    華    民    國    99    年    10    月    5     日
                                書記官  彭建山

司法院資訊處製作；財團法人民間司法改革基金會備份。
